臺灣板橋地方法院交通事件裁定　　　 100年度交聲字第2587號
異　議　人
即受處分人　莊亞郡
上列異議人即受處分人因違反道路交通管理處罰條例案件，對於
臺北市交通事件裁決所於民國一百年七月五日所為北市裁罰字第
裁二二－AEY三一二三三五號裁決，聲明異議，本院裁定如下：
    主  文
原處分撤銷。
莊亞郡汽車駕駛人，駕駛汽車經測試檢定酒精濃度超過規定標準
，處吊扣普通重型機車駕駛執照拾貳個月，並應接受道路交通安
全講習。
    理  由
一、按汽車駕駛人飲用酒類或其他類似物後，其吐氣所含酒精濃
    度超過每公升○．二五毫克以上者，不得駕車，再汽車駕駛
    人，駕駛汽車經測試檢定，酒精濃度超過規定標準者，處新
    臺幣（下同）一萬五千元以上六萬元以下罰鍰，並當場移置
    保管該車輛、吊扣其駕駛執照一年及接受道路交通安全講習
    ，道路交通安全規則第一百十四條第二款及道路交通管理處
    罰條例第三十五條第一項第一款、第二十四條第一項第二款
    分別定有明文。
二、本件受處分人即異議人莊亞郡於民國九十九年二月二十日上
    午六時三十九分許，駕駛車號Ｍ九Ｊ－二○八號普通重型機
    車，行經臺北市○○區○○路與武昌街口經警攔停舉發，並
    測得其呼氣酒精濃度為每公升○．五六毫克，認受處分人有
    酒後駕車之違規行為而製單舉發，另受處分人同時涉犯公共
    危險罪嫌，業經臺灣臺北地方法院檢察署緩起訴在案，且該
    緩起訴期間已屆滿，原處分機關乃於一百年七月五日依道路
    交通管理處罰條例第三十五條第一項第一款、第二十四條第
    一項第二款（裁決書漏載第二十四條第一項第二款）及違反
    道路交通管理事件統一裁罰基準表等規定，裁處受處分人罰
    鍰四萬五千元，並吊扣其駕駛執照十二個月，且施以道路交
    通安全講習。
三、異議人即受處分人莊亞郡於聲明異議狀中就其有於上揭時地
    酒後駕車，並經測得其呼氣酒精濃度達每公升○．五六毫克
    ，已逾越道路交通安全規則所定酒測值標準每公升○．二五
    毫克以上之違規事實，並未爭執，復有臺北市政府警察局舉
    發違反道路交通管理事件通知單、臺北市交通事件裁決所違
    反道路交通管理事件裁決書、臺灣臺北地方法院檢察署檢察
    官九十九年度偵字第六○五五號緩起訴處分書各一份在卷可
    佐，是異議人於已逾越道路交通安全規則所定酒測值標準每
    公升○．二五毫克以上，仍違規駕車一事，應堪認定。異議
    人上開酒駕違規行為，並經原處分機關裁罰如上，異議人對
    上開裁處吊扣駕駛執照及接受道路交通安全講習部分，未有
    異議，然就罰鍰四萬五千元辯稱：伊已依臺灣臺北地方法院
    檢察署九十九年度偵字第六○五五號緩起訴處分命令，於一
    百年二月份完成八十小時之義務勞務，依行政罰法第二十六
    條第一項規定，一行為不二罰，請求免除罰單之罰鍰等語。
    經查：
  (一)按行政罰法第二十六條第一項、第二項規定：「一行為同時
    觸犯刑事法律及違反行政法上義務規定者，依刑事法律處罰
    之。但其行為應處以其他種類行政罰或得沒入之物而未經法
    院宣告沒收者，亦得裁處之」、「前項行為如經不起訴處分
    或為無罪、免訴、不受理、不付審理之裁判確定者，得依違
    反行政法上義務規定裁處之」。又所謂「其他種類行政罰」
    ，係指違反行政法上之義務應受「裁罰性」之「不利處分」
    ，依行政罰法第二條規定，應包括限制或禁止行為之吊扣證
    照處分及警告性之講習處分在內。考其立法理由，一行為同
    時觸犯刑事法律及違反行政法上義務規定時，由於刑罰與行
    政罰同屬對不法行為之制裁，而刑罰之懲罰作用較強，故在
    處罰目的相同且處罰方式相同時，若依刑事法律處罰，即足
    資警惕時，實無一事二罰再處行政罰之必要；且刑事法律處
    罰，由法院依法定程序為之，較符合正當法律秩序，應予優
    先適用，故同時觸犯刑事法律及違反行政法上義務規定之行
    為，行政機關得否科以與刑罰相類之行政處罰，端視該行為
    之刑事訴追或審判程序終局結果而定。至於罰鍰以外之沒入
    或其他種類行政罰，因兼具維護公共秩序之作用，為達行政
    目的，行政機關仍得併予裁處。是汽車駕駛人酒後駕車行為
    ，經測試檢定酒精濃度超過規定標準之行為，如同時涉犯刑
    法第一百八十五條之三之公共危險罪嫌，依上開行政罰法第
    二十六條第一項規定，道路交通主管處罰機關除得依該條項
    但書規定處以「其他種類行政罰」外，應由管轄之地方法院
    檢察署依刑事案件程序處理，非有行政罰法第二十六條第二
    項所規定之經不起訴處分或為無罪、免訴、不受理、不付審
    理之裁判確定等事由，即不得再依道路交通管理處罰條例第
    三十五條第一項第一款規定裁處行為人罰鍰之行政罰。
  (二)又觸犯刑事法律之犯罪行為，除得經檢察官之起訴，並由法
    院審理後，為有罪科刑、無罪、免訴、不受理、不付審理之
    裁判外，如檢察官認該行為所涉為死刑、無期徒刑或最輕本
    刑三年以上有期徒刑以外之罪，於參酌刑法第五十七條所列
    事項及公共利益之維護，認以緩起訴為適當者，得定一年以
    上三年以下之緩起訴期間為緩起訴處分（刑事訴訟法第二百
    五十三條之一）。就緩起訴之要件而言，緩起訴基本上係認
    被告有犯罪嫌疑，而暫緩起訴，並得課被告予一定之負擔或
    指示（同法第二百五十三條之二第一項），此與不起訴處分
    係因犯罪嫌疑不足或其他原因（同法第二百五十二條、第二
    百五十三條），且不得附條件或負擔，顯有不同，可知緩起
    訴處分是一種刑事處罰。又經檢察官為「緩起訴」處分者，
    於「緩起訴」之猶豫期間內，檢察官可對其持續觀察，若認
    其顯無反省警惕之情或根本欠缺反省警惕之能力（即符合刑
    事訴訟法第二百五十三條之三第一項所列三款情形）者，得
    依職權或依告訴人之聲請，將「緩起訴」處分撤銷，並依法
    追訴，亦即在緩起訴處分之猶豫期間內，刑事訴追程序仍未
    終局確定，此與不起訴處分確定後，刑事訴追程序終結，檢
    察官原則上不得就同一行為再行起訴之法律效果迥異。而上
    開行政罰法第二十六條第二項既未明列「緩起訴處分」，本
    不宜擴張解釋，且緩起訴處分性質上亦與不起訴處分不同，
    自無適用行政罰法第二十六條第二項規定之餘地。從而，經
    檢察官為緩起訴處分之行為，如同時違反行政法上義務之規
    定，因已有刑事處罰，此時行政機關若另行為行政裁罰，無
    異一罪二罰，因此參酌行政罰法第二十六條之立法意旨，違
    反行政法上義務之行為，若同時亦經檢察官另為緩起訴處分
    時，行政機關應不得就同一行為，再為與刑罰相類之罰鍰處
    分（參照臺灣高等法院暨所屬法院九十七年法律座談會刑事
    類提案第三十九號研討結果）。
  (三)本件異議人因同一酒後駕車之事實，前經臺灣臺北地方法院
    檢察署檢察官以九十九度偵字第六○五五號為緩起訴處分，
    並命異議人應於緩起訴處分確定日起至緩起訴期間屆滿前二
    月止，向指定之政府機關（機構）、行政法人、社區或其他
    符合公益目的之機關或團體提供八十小時之義務勞務，該緩
    起訴處分復經臺灣高等法院檢察署於九十九年四月二日以九
    十九年度上職議字第四四七○號處分書駁回再議確定，且業
    於一百年四月一日期滿未經撤銷等情，有臺灣高等法院前案
    紀錄表、上揭處分書各一份附卷可稽。上開緩起訴處分所附
    之條件固非刑法所定刑罰之種類，然已對異議人名譽、心理
    產生相當制約並影響異議人之自由等權益，無論形式上是否
    以「刑罰」名義出之，實質上確屬對異議人之不利益，而具
    有實質裁罰之效果，應可實質該當行政罰法第二十六條第一
    項之「依刑事法律」之處罰，且此處罰既非命為金錢給付，
    即與道路交通管理處罰條例第三十五條所定之行政罰鍰，無
    比較之基準，自亦無從判斷與上開條例第九十二條第四項所
    定最低罰鍰基準孰輕孰重，即不生道路交通管理處罰條例第
    三十五條第八項（該項所列關於罰鍰基準之同條例「第九十
    二條第三項」，業經移列至「第九十二條第四項」）補繳罰
    金不足最低罰鍰之差額問題。是揆諸前揭說明，對於異議人
    違反行政法上義務之行為，既同時經檢察官考量異議人所犯
    情節程度、犯罪後態度，並經參酌刑法第五十七條所列事項
    及公共利益之維護等情狀，而另為緩起訴處分並命附相當之
    條件，原處分機關即不應就同一行為，再為與刑罰相類之罰
    鍰處分。
  (四)末查，異議人領有普通重型機車駕駛執照，與其違規時所駕
    駛之普通重型機車，駕級種類相符，有異議人駕照基本資料
    一紙在卷可憑，是異議人酒後騎乘機車而違反道路交通安全
    規則第一百一十四條第二款，依道路交通管理處罰條例第三
    十五條第一項第一款、第二十四條第一項第二款之規定，應
    裁處吊扣普通重型機車駕駛執照十二個月（異議人業於九十
    九年三月三十一日繳送機車駕駛執照並吊扣十二個月在案）
    及施以道路交通安全講習。異議人雖未於聲明異議狀中明確
    陳明對此部分裁罰之意見，惟此部分處分係原處分機關基於
    前開單一之違規行為所為處分之一部，異議人對於其中之罰
    鍰既已表明不服之旨，自應認其已對該案之處分全部聲明不
    服，本院自應併予審究。揆諸上開規定及說明，吊扣普通重
    型機車駕駛執照及施以道路交通安全講習係屬罰鍰以外之其
    他種類行政罰，係為達成遏止酒後駕車之不法行為，維護道
    路交通用路權人之安全法益等行政目的所必要之不利處分，
    因兼具維護公共秩序之作用，為達行政目的，是原處分機關
    就此部分併予裁處，於法並無不合。
  (五)至原處分機關援引交通部九十五年七月十七日交路字第○九
    五○○○六九八六號函釋，認緩起訴乃附帶條件之不起訴處
    分，緩起訴確定後，宜視同不起訴處分確定，亦即係不起訴
    之一種，應有行政罰法第二十六條第二項規定之適用。惟按
    法官依據法律獨立審判，憲法第八十條載有明文。各機關依
    其職掌就有關法規為釋示之行政命令，法官於審判案件時，
    固可予以引用，但仍得依據法律，表示適當之不同見解，並
    不受其拘束，司法行政機關所發司法行政上之命令，如涉及
    審判上之法律見解，僅供法官參考，法官於審判案件時，亦
    不受其拘束，司法院大法官會議解釋釋字第二一六號解釋意
    旨可資參照；並有一百年一月二十日司法院召開之「交通聲
    明異議案件，刑事罰與行政罰競合『一事二罰』爭議協調會
    」之會議紀錄可考。是原處分機關所提前開函釋，既與本院
    前揭見解不同，本院並不受其拘束，附此敘明。
四、綜上，異議人確有於上揭時間、地點，飲酒後駕駛普通重型
    機車之違規行為，原處分機關依前揭道路交通管理處罰條例
    第三十五條第一項一款及第二十四條第一項第二款之規定，
    裁處異議人吊扣普通重型機車駕駛執照十二個月及施以道路
    交通安全講習之其他種類行政裁罰部分，於法並無不合。惟
    異議人本件同一違規行為前經檢察官為緩起訴處分並附相當
    之條件，即已產生實質刑罰效果，已不得對其再為與刑罰相
    類之罰鍰處分，原處分機關未予詳查，遽對異議人裁處罰鍰
    四萬五千元之處分，顯與行政罰法第二十六條第一項前段、
    第二項之規定意旨有違，即有可議。然本件酒後駕車為一個
    違規行為，罰鍰、吊扣處分及施以道路交通安全講習部分無
    從區分，從而，應認異議人提起本件異議為有理由，本院自
    應將原處分撤銷，自為裁罰如主文第二項所示，以期適法。
據上論斷，應依道路交通事件處理辦法第十九條前段，裁定如主
文。
中    華    民    國   100    年    8     月    5     日
                      臺灣板橋地方法院交通法庭
                              法  官  王綽光
上列正本證明與原本無異。
如不服本裁定，應於裁定送達後五日內向本院提出抗告狀。
                              書記官  許清秋
中    華    民    國   100    年    8     月    8     日